【裁判字號】    92,自,17
【裁判日期】    920509
【裁判案由】    詐欺
【裁判全文】
臺灣高雄地方法院刑事判決                            九十二年度自字第一七號
    自  訴  人  乙○○
    被      告  丙○○
右列被告因詐欺等案件，經自訴人提起自訴，甲○判決如左：
    主  文
丙○○無罪。
    理  由
一、自訴意旨係以：被告丙○○經自訴人乙○○之介紹而參加以林顯仁於民國八十七
    年八月所起之合會該會共四十七會，每會一萬元，被告於八十七年十二月即以四
    千元得標，被告標得會款時為第五會，尚有四十二會，被告自八十八年三月起每
    月所要繳付之死會會錢為一萬四千元，因被告尚有四十二會要繳，總共還要繳五
    十八萬八千元，因此會是自訴人介紹被告參加，因此每個月的會錢均是由被告先
    將會錢交予自訴人後由自訴人轉交予會首林顯仁，被告在活會時均有按時繳交，
    被告標到會，是由自訴人將會款轉交給被告，因此自訴人是委任人，基於委任關
    係，在被告標到會時，自訴人曾要求被告將總共所要繳付之死會會錢開本票予自
    訴人，作為擔保被告被告按期繳付會款，被告在標得會款後，即疏於繳交會錢，
    經自訴人數次催繳，被告才勉強交付會錢，自訴人是一時陷於錯誤，才願意繼續
    替被告繳付死會會錢。在八十七年八月十一日被告向自訴人借一筆錢共五十萬六
    千元，要成立伸儀公司用，但被告在八十八年五月以妻子林碧成立伸儀公司時
    ，卻未將向自訴人所借款項列為投資股東，因該筆款項是被告之妻林碧所領去
    。自訴人將被告所開給立之本票拿去裁定，想不到被告竟提出本票債權不存在之
    訴，表示被告雖曾簽發該本票，但已將金額清償完畢，但被告尚有三十六會會款
    未繳，如何清償完畢？自訴人以為被告會繼續繳交會款，並在本票上加蓋伸儀有
    限公司大小章，是償還那五十萬六千元的款項，想不到被告提出債權不存在，且
    未繼續繳付會款，被告所詐得財物為五十萬六千元及跟林顯仁的會，均由自訴人
    所代繳，為五十八萬八千元，合計共欠一百零九萬四千元，被告如此想免除債務
    ，犯有刑法第三百三十九條之詐欺罪，也是背信罪云云。
二、按犯罪事實應依證據認定之，無證據不得推定犯罪事實；又不能證明被告犯罪者
    ，應諭知無罪之判決，刑事訴訟法第一百五十四條、第三百零一條第一項分別定
    有明文。且事實之認定，應憑證據，如未能發現相當證據，或證據不足以證明，
    自不能以推測或擬制之方法，以為裁判之基礎（最高法院四十年台上字第八六號
    判例意旨），又告訴人之告訴，係以使被告受刑事訴追為目的，是其陳述是否與
    事實相符，仍應調查其他證據以資審認，亦有最高法院五十二年臺上字第一三０
    ０號判例要旨可為參照。本件自訴案件亦應得引用前開判例要旨。並按刑法第三
    百三十九條第一項詐欺罪之成立以意圖為自己或第三人不法之所有，以詐術使人
    陷於錯誤，因此錯誤，至使為財物之交付，而造成一方財產之損害，他方因而得
    利，始構成詐欺罪，若無詐術之施用，亦無人因此詐術而陷於錯誤及為財產之交
    付，則不構成此罪；另按背信罪之成立要件須「為他人處理事務，意圖為自己或
    第三人不法之利益，或損害本人之利益，而為違背其任務之行為，致生損害於本
    人之財產或其他利益」，刑法第三百四十二條定有明文。
三、本件自訴人認被告涉詐欺、背信等犯行，提出：票號：三七六七五一號之本票、
    票號：Ｋ0000000號之支票、互助會單、戶名：薛美月之高雄區中小企業
    銀行梓官分行活期儲蓄存款存摺、戶名：乙○○之慶豐銀行活期儲蓄存款存摺等
    資料，為其憑據。
四、訊據被告丙○○固坦承於八十七年間，經由自訴人介紹參加由會首林顯仁所起之
    合會，並於八十七年十二月份標到會，即於第五會標得會款，尚須繳付四十二會
    死會會款，每會採外標制，為一萬四千元，合計為五十八萬八千元等情甚明，惟
    堅決否認有何詐欺、背信犯行，辯稱：伊標到會錢後均有按期繳付會款，且因被
    告要求要擔保才開一張本票金額五十八萬八千元予自訴人，一直繳到八十九年五
    月份，是因自訴人拿本票去裁定強制執行，因該本票上本來只有伊簽名，但該本
    票上另蓋妻子林碧秀及伸儀公司大小章及發票日期部分均是自訴人所偽造，因而
    起爭執，伊才未繼續支付，另自訴人所交付予伊之五十萬零六千元是八十七年間
    之事，係用作合夥成立租車行所使用之金額，當時約定有三人合夥，即被告、自
    訴人及賴俊豪等人一同合夥，盈虧由三人負擔，從八十七年七月、八月間開始經
    營，但因虧損，到八十八年三、四月間結束營業，伊有寄存證信函給自訴人要自
    訴人出面一同計算負擔虧損，但為自訴人拒絕，該筆款項與伸儀公司無關等語。
五、經查：
（一）程序部分：
  １、按於第一審言詞辯論終結前，得就與本案相牽連之犯罪或本罪之誣告罪，追加
      起訴；又自訴程序，除本章有特別規定外，準用第二百四十六條、第二百四十
      九條及前章第二節、第三節關於公訴之規定，刑事訴訟法第二百六十五條第一
      項及第三百四十三條分別定有明文。
  ２、並觀自訴人先後於九十二年三月十八日、四月八日、四月二十三日所提出之追
      加自訴狀，所載述之內容均與前開所提自訴狀內容相當，僅係前開事實自訴人
      認被告另涉犯有背信罪嫌，與前開追加自訴之規定不符，自訴人所陳追加自訴
      顯有誤會，核先說明。
（二）實體部分：
  １、據自訴人所提之前開自訴狀所載，被告所簽發票號：三七六七五一號、金額五
      十八萬八千元之本票一紙，係為擔保自訴人介紹被告參加由林顯仁於八十七年
      八月所起每月一萬元之合會得標後之匯款金額，另票號Ｋ0000000號金
      額五十萬六千元之支票一紙，是被告於八十七年八月十一日向自訴人所借之款
      項，此筆錢自訴人當作是投資也可以等情甚明，然自訴人另於被告向甲○高雄
      簡易庭所提之確認本票債權不存在之訴訟中，自訴人卻稱該筆款項係借款，並
      非擔保合會會款之款項，即自訴人陳稱：「他是向我借錢的，並不是會款，借
      五十八萬八千元，他是在八十七年十一月向我借的，我是開票給他，直接讓他
      們去領，後來他們沒有還錢才開系爭本票，錢我是借給伸儀公司和丙○○二原
      告」、「此張本票是源於八十七年八月十一日，被告（應為原告之誤繕）約我
      談事情，談借錢之事，在他向別人借牌營業並租房子得天航租車的地點內一起
      泡茶，被告太太林碧秀也在其中，並言明借款一個月，我只算他一分二的利，
      我開一張花旗銀行的支票五十萬六千元給被告，被告拿給他太太林碧，並林
      碧開一張本票五十萬六千元給我，後來一個月後，並未把本金還給我，只給
      我六千的利息錢，我經常催討也並未還我，在八十九年四月十五日左右，他言
      明要解決我跟他及他太太跟我借款之事，因換票是合理之事，被告開此本票給
      我，因加上利息確實已超過五十萬八千元，我把林碧五十萬六千元的本票還
      給被告，‧‧‧此張本票是換票而來，‧‧‧此張本票被告已確認是他開給我
      ，並還未還錢，並蓋有指模做保證，因此票來源是被告的太太林碧秀的借款，
      換票而來‧‧‧」、「‧‧‧我的主張此本票是由八十七年八月十一日，由我
      開出花旗銀行支票，票號Ｋ0000000、金額五十萬六千元，由同為合夥
      人丙○○妻子林碧去花用，此本票之開票日，是我書寫，是合夥人丙○○同
      意下書寫得會算日、計算式算出的結果，為五十八萬八千七百元，丙○○根據
      此，開出本票票號三七六七五一號」等語（見甲○八十九年雄簡字第二一四五
      號民事簡易訴訟程序第一審卷宗第六頁至第七頁筆錄、第十五頁至第十八頁、
      第七十頁答辯狀），然於甲○調查時，自訴人則改陳：被告經伊介紹參加林顯
      仁所起合會，被告於第五會標到會，被告有拿到會錢，因被告參加該會均是由
      伊代被告轉交會款與林顯仁，被告才開面額五十八萬八千元、林碧為保證人
      、票號：三七六七五一號之本票給伊，但被告並沒有寫發票日，所以該本票無
      效，被告開無效票給伊就是騙伊，但被告有授權伊填寫發票日期為八十九年四
      月十五日，至於與被告間之金錢糾紛，要說投資也可以，借錢也可以，金額為
      五十萬六千元，票號為0000000號等語（見甲○九十二年二月二十六日
      訊問筆錄），惟經甲○提示前開民事簡易程序卷宗筆錄、答辯狀等資料，自訴
      人則改陳：這張票（即票號：三七六七五一號本票）與林顯仁的會沒有關係，
      是被告向伊借錢，是從五十萬六千元來的，當初五十八萬八千元的票是要擔保
      被告要繳付會錢的票，但沒有寫發票日就不是，且經過會算就不是會錢等語（
      見甲○九十二年四月二十三日審理筆錄），是前開有關面額五十八萬八千元之
      本票究為因借款五十萬六千元，經加計利息後另外換票所得？還是金額五十八
      萬八千元之本票為會款之擔保？而被告另有借款五十萬六千元？自訴人先後所
      述相歧異，實不知所云，難以採信。又自訴人先陳被告所開本票未填寫發票日
      期是廢票，故屬於詐欺，之後又改陳本票上之發票日期為被告授權其所代為填
      寫等情，是自訴人先後所述均不一，是此部分所述，是否真實，亦有疑義，顯
      不足採信。
  ２、查被告確實有經自訴人之介紹參加由證人林顯仁於八十七年間所起會金一萬元
      之合會，已據自訴人陳述明確，並有證人即會首林顯仁證述：約於八十七年九
      、十月間，伊有擔任會首起會，會員共有四十七人，當初自訴人有跟伊表示被
      告也要入會，會金為一萬元，會錢均是由自訴人交給伊，被告有標到會款，但
      伊不記得是否由被告親自標會，被告所標得會款伊交予自訴人，由自訴人轉交
      給被告，得標金額約五十萬元左右，且伊並未要求死會會員需開本票作為擔保
      等語明確（見甲○八十九年雄簡字第二一四五號民事簡易訴訟程序第一審卷宗
      第四十四頁至第四十五頁筆錄），且被告參加前開合會一會，於八十七年八月
      起會，被告於八十七年十二月標到，標金為四千元，故被告自八十八年一月起
      自九十年十二月份止會時，每月則需繳付一萬四千元之會款，共五十八萬八千
      元等情，亦有證人林顯仁所提出之書面資料一份附卷可按。堪認被告所開前開
      金額五十八萬八千元之本票乙紙交予自訴人，確係作為所標得會款後死會之會
      款金額，且自訴人亦陳稱：被告於標得會款前均有繳付會款，於標得會款後，
      亦有繳付會款，僅係須經催討等語，顯見被告無論在標得會款前，或標得會款
      後，均有依約交付會款甚明。而前開被告所簽發之本票，其上之「伸儀公司」
      、「林碧秀」之印文均係遭偽造，業經被告於提起告訴，經台灣高雄地方法院
      檢察署檢察官偵查後於九十年八月二十四日以八十九年度偵字第二一六九二號
      提起公訴，經甲○調查、審理後，於九十一年六月十一日以九十年度訴字第二
      二八四號判決自訴人有期徒刑一年八月，經自訴人上訴於台灣高等法院高雄分
      院，於九十二年二月二十六日以九十一年上訴字第二五二號判決將原判決撤銷
      ，仍判處自訴人有期徒刑一年八月等情，業經甲○調閱台灣高雄地方法院檢察
      署八十九年度偵字第二一六九二號偵查卷、甲○九十年訴字第二二八四號刑事
      卷，及台灣高等法院高雄分院前開判決等資料在卷可憑。即自訴人係因在被告
      所提出之前開作為會款擔保本票上偽造伸儀公司大小章，而向被告及伸儀公司
      分別請求清償，被告因而與自訴人產生糾紛，以致之後會款才未繼續支付等情
      足堪認定，是被告縱透過自訴人介紹加入合會，再予自訴人糾紛產生前確實有
      依約按期繳付會款，自訴人亦不否認，故難認被告參加合會有何詐欺之故意與
      犯行，事後未繼續繳納會款係另有糾紛所致，在爭執未釐清前，被告為保障個
      人權益未繼續支付，亦難認被告有何詐欺行為，自訴人有何陷於錯誤之情狀。
      自訴人此部分所陳，與詐欺罪之構成要件不相符合。
  ３、另按稱消費借貸者，為當事人之一方移轉金錢或其他代替物之所有權於他分，
      而約定他方以種類、品質、數量相同之物返還之契約；又稱合夥者，為二人以
      上互約出資以經營共同事業之契約，而分配損益之成數，未經約定者，按照各
      合夥人出資額比例定之，民法第四百七十四條第一項、第六百六十七條第一項
      及第六百七十七條第一項分別定有明文。是借貸與合夥契約顯然為不同法律關
      係，然被告竟稱五十萬六千元部分是借錢也可以，投資也可以，實不無疑問。
      且被告於前開案件中一再自陳：五十萬六千元部分，係被告與自訴人等人於八
      十七年六月六日合夥經營「勝泰企業行」及汽車租賃事業，其中約定被告需出
      資一百五十萬元，而被告未繳付該筆款項，而於八十七年八月十一日先向被告
      借款五十萬六千元等語（見八十九年偵字第二一六九二號偵查卷第十頁背面訊
      問筆錄、甲○九十年訴字第二二八四號刑事卷第九頁背面刑事辯護（一）狀、
      第三十二頁準備書狀、第三十六頁答辯狀），且有證人即合夥人賴俊豪證稱：
      伊與被告及自訴人三人合夥開天航租車公司、勝泰企業行，但合夥金額是伊向
      自訴人所借的，伊開二張本票給自訴人，各為五十萬六千元及二十萬元，一開
      始獲利還不錯，但因自訴人一直催討款項，伊還不出來所以才退股，並將原本
      股份轉給自訴人，但自訴人並未將該二紙本票還給伊，而將本票拿去裁定強制
      執行，伊就找被告與自訴人出來談，當場被告開支票給自訴人，作為勝泰企業
      行每個月都有利潤給自訴人，及總共為五十萬六千元及二十萬元，加上利息共
      開十幾張本票，當天自訴人才將本票還給伊，當天並沒有談到伸儀公司的事情
      ，伊並不知被告還有伊家伸儀公司，當天討論氣氛良好，自訴人也沒有要求被
      告另蓋其他印文加強擔保等語明確（見甲○九十年訴字第二二八四號刑事卷第
      四十頁至第四十一頁訊問筆錄），此外，並有被告與自訴人及訴外人賴俊豪等
      三人共同於八十七年六月六日簽立之合夥契約書，及伸儀有限公司經濟部公司
      執照各一份均在卷可按，是於八十七年六月六日自訴人如何得以預見隔年被告
      會另起公司？且所投資款項不論被告夫妻兩所開設任何公司，自訴人均有股份
      ？是自訴人所陳：當初即預定將來開立的公司都要合夥，所以伸儀公司應該也
      是包括在合夥契約中等語（見甲○九十年訴字第二二八四號刑事卷第二十一頁
      背面審判筆錄），顯與常情迥異，亦不足取，另勝泰汽車行因經營不善而停止
      營業，被告於八十九年九月二十一日寄發存證信函通知自訴人一同出面洽商處
      理虧損事宜等情，亦有存證信函一份附卷可佐。堪認被告所辯稱該筆款項係經
      營勝泰企業行之合夥金，而伸儀公司係在八十八年四月二十二日核准設立登記
      ，該筆款項與伸儀公司無關等情足以採信。
六、據前說明，被告參加自訴人所介紹林顯仁所起之合會，原均有依約繳交每期會款
    ，係因被告所提出之本票遭被告偽造發票人名義，而引起爭議，被告才未繼續繳
    付會款，難認被告有何詐欺之意圖與犯行，亦與前開背信要件不符，另自訴人與
    被告及證人賴俊豪三人合夥經營勝泰企業行、天航租車行，被告出資五十萬六千
    元部分顯係合夥金額，而與事後被告以妻子林碧名義成立之伸儀有限公司無涉
    ，被告未將自訴人列為股東，亦無何詐欺或背信犯行。至於自訴人所陳與被告合
    夥之勝泰企業行、天航租車行未進行清算，得依民法之相關規定請求合夥事務執
    行人選任清算人或由合夥人全體單任清算人進行清算，並依據合夥契約書約定之
    條款進行損益分配，被告為進行清算，顯與前開詐欺、背信之要件亦不符。甲○
    復查無其他積極之證據，足認被告確有詐欺、背信等情事，本件不能證明被告有
    自訴人所訴之犯行，依法應諭知無罪之判決，以免冤抑。
據上論斷，應依刑事訴訟法第三百四十三條、第三百零一條第一項，判決如主文。
中      華      民      國    九十二    年      五      月      九      日
                        臺灣高雄地方法院刑事第三庭
                            法    官   程克琳
右正本證明與原本無異。
如不服本判決，應於判決送達後十日內，向甲○提出上訴狀。
                            書 記 官    梁瑜玲
中    華    民    國      九十二      年      五      月      十二      日


司法院資訊處製作；財團法人民間司法改革基金會備份。
